臺灣高等法院臺南分院刑事判決
　　　　　　　　　　　　　　 94年度上更(一)字第180號　Ａ
上　訴　人　臺灣臺南地方法院檢察署檢察官
被　　　告　甲○○
選任辯護人　曾柏暠　律師
上列上訴人因被告違反貪污治罪條例案件，不服臺灣臺南地方法
院92年度訴字第1369號中華民國93年6月30日第一審判決（起訴
案號：臺灣臺南地方法院檢察署92年度偵字第12032號），提起
上訴，判決後經最高法院發回更審，本院判決如下：
    主  文
原判決撤銷。
甲○○依據法令從事公務之人員，利用職務上之機會，詐取財物
，處有期徒刑柒年陸月，褫奪公權伍年。
所得財物新臺幣壹拾萬元應予追繳，發還丙○○。
    事  實
一、甲○○係臺南市警察局第一分局第四組之外事巡佐，負責查
    核轄區內合法聘僱外籍勞工之動態、非法外籍勞工及逾期居
    停留外籍人士查處並受理外籍人士在臺居留等相關業務，為
    依據法令從事公務之人員，其於91年12月10日下午2時20分
    ，會同臺南市警察局第一分局東寧派出所員警陳宗鑫等人，
    循線在彰化縣永靖鄉○○村○○路89號，查獲外籍勞工仲介
    業者丙○○非法仲介曾劉琴僱用印尼籍勞工ANA SUP INAH（
    蘇必納）案件，竟利用查緝非法外勞職務上之機會，意圖為
    自己不法所有之犯意，於91年12月下旬某日，在臺南市○○
    路某餐廳內向外籍勞工仲介業者丙○○佯稱若支付新臺幣（
    下同）15萬元，其可協助擺平該非法仲介案件等語，致丙○○因而陷於錯誤，相信其所言，並於92年1月2日赴臺南市東
    寧派出所附近某咖啡店內，先行交付10萬元現金予甲○○。
    嗣丙○○涉嫌違反就業服務法案件，經臺南市警察局第一分
    局於91年12月24日，以南市警一外字第0910030779號函請臺
    南市政府查處，臺南市政府以該案事實發生地係屬彰化縣管
    轄，而於92年1月8日，以南市勞動字第0920202366號函請彰
    化縣政府依法辦理，甲○○並於92年1月初某日，以電話向
    丙○○告知該案業由臺南市政府函移彰化縣政府查處，隨即
    於92年1月8日上午8時39分自臺南縣隆田站搭乘莒光號列車
    北上，同日上午10時59分抵達臺中火車站，約下午2時許，
    丙○○赴臺中火車站與甲○○碰面後，前往臺中市○○路伊
    豆咖啡廳晤面，並告知丙○○應自行在彰化縣找尋民意代表
    協助擺平該案，丙○○表明無此關係後，甲○○則表示會提
    供「行政陳述意見狀」，供其可提示彰化縣政府，以為脫罪
    之用，約至4時許，丙○○送甲○○至臺中火車站搭車後即
    分手。嗣甲○○請託不知情之乙○○代為製作「行政陳述意
    見狀」3份寄交丙○○使用。惟丙○○仍因而遭彰化縣政府
    裁罰10萬元，始知受騙而供出上情。
二、案經法務部調查局臺中市調查站移送臺灣臺中地方法院檢察
　　署呈請臺灣高等法院檢察署檢察長令轉臺灣臺南地方法院檢
  　察署偵辦。
    理  由
一、訊據被告甲○○坦承其自91年11月間起擔任臺南市警察局第
    一分局外事巡佐，負責該分局查核轄區內合法聘僱外籍勞工
    之動態、非法外籍勞工及逾期居停留外籍人士查處並受理外
    籍人士在臺居留等相關業務，並於91年12月10日下午2時20
    分許，會同臺南市警察局第一分局東寧派出所員警陳宗鑫等
    人，循線在彰化縣永靖鄉○○村○○路87號，查獲外籍勞工
    仲介業者丙○○非法仲介曾劉琴僱用印尼籍勞工ANA SUP -
    INAH等情不諱，惟矢口否認有利用職務上之機會詐取財物之
    犯行，辯稱：(一)丙○○在91年12月11日，因為違反就業服務
    法案件，於警詢中即否認她不是台塑人力仲介公司的職員，
    後來在臺中調查站詢問時卻供稱她從91年起就在該公司任職
    ，故丙○○講話不實在，另丙○○、張文社二人在調查站筆
    錄稱10萬元的來源為股金，但於原審時張文社稱該10萬元是
    丙○○的股金，但丙○○則說她沒有錢，十萬元是向張文社
    借的，二人所陳與事實不符。(二)92年1月2日伊與丙○○談話
    錄音譯文，是告訴丙○○轉換外勞需要一些手續費用，但她
    說有困難，拜託我告訴新雇主，說她經濟不好，而非討丙○○應送伊款項之事。(三)伊未請託乙○○寄代製作行政陳述意
    見狀寄交丙○○云云。
二、經查：
　(一)被告甲○○自91年11月間起擔任臺南市警察局第一分局外事
    巡佐，負責該分局查核轄區內合法聘僱外籍勞工之動態、非
    法外籍勞工及逾期居停留外籍人士查處並受理外籍人士在臺
    居留等相關業務，並於91年12月10日下午2時20分，會同臺
    南市警察局第一分局東寧派出所員警陳宗鑫等人，循線在彰
    化縣永靖鄉○○村○○路87號，查獲外籍勞工仲介業者丙○○非法仲介曾劉琴僱用印尼籍勞工ANA SUP INAH案件等情，
    為被告甲○○所供承不諱，亦有臺南市警察局第一分局91年
    12月24日南市警一外字第0910030779九號函及查獲違反就業
    服務法罰鍰案件通知書、臺南市警察局第一分局就業服務法
    現場檢查紀錄表、彰化縣政府92年4月2日府勞就字第092005
    9742號函及違反就業服務法罰鍰處分書影本1份在卷足憑，
    是被告為依法令從事於公務之人員，並依法執行其法定職務
    ，自堪採信。
  (二)證人即被害人丙○○於偵查及原審中陳稱：「當時我有到臺
    南市警察局第一分局東寧派出所製作筆錄，後來甲○○用電
    話向我及力揚公司之副理陳柏文表示，我們的行為係涉嫌非
    法媒介外勞，違反就業服務法，他表示他以前處理這方面經
    驗很豐富，他可以用這方式幫我們解決，不然依法我及實際
    僱用人曾振誠、曾劉琴均要被處罰，合計要罰新臺幣60萬元
    ，但只要我願花小錢即可擺平本案。」「甲○○並沒有明講
    要我拿多少錢來擺平，經我與陳柏文私下商量，我原預設由
    我及力揚各負擔一半，約25萬元。之後我與陳柏文一起至臺
    南市與甲○○談判此事約5、6次，我提到25萬元能否擺平，
    甲○○即微笑點頭表示贊同，但後來我才聽陳柏文說，力揚
    公司部份已經擺平了，應是陳柏文至臺南談判過程中，已經
    支付金錢給甲○○了，我因自己無力負擔25萬元，乃再與甲○○殺價，希望能降為20萬元，再殺價至15萬元，並與周某
    協商分2次付款，第1次於92年1月2日中午，我託友人張文社
    （台塑人力仲介有限公司總經理），自該公司預領10萬元現
    金，由我親自南下臺南市，於東寧派出所附近之咖啡廳，當
    面交付該10萬元予甲○○，周某於收受賄款後，表示可以幫
    我們擺平本案，並同意餘款5萬元等該案獲得圓滿解決後，
    才付給他即可。但我因實在缺錢，再與周某求情，周某同意
    再付5萬元就好，所以我前後總共付給他10萬元。」「92年1
    月8日，甲○○北上臺中後，自上午11時後多次以電話要求
    我抽空陪伴，我因為有事，而未馬上赴約，直至下午2時許
    ，他打電話給我，我才勉強赴約。因為甲○○曾先以電話告
    訴我該案已移往彰化，所以見面時，甲○○告訴我他無法代
    為擺平，指示我自己找人處理，我向他表示我也沒有認識有
    力人士，請他幫我找人處理，甲○○即告訴我將會寄『行政
    陳述意見狀』給我，內容是指我前次在臺南市警察局第一分
    局之詢問過程有瑕疵，該份筆錄應屬無效等，叫我提示予彰
    化縣政府，以為脫罪之用。」「92年1月2日當天，我請託張
    文社自台塑人力仲介有限公司領取我的股金10萬元，該公司
    應有出帳資料可查，而我亦有簽立一張收據給張文社收執。
    」「92年1月2日我親自至臺南市東寧派出所附近之咖啡廳交
    付10萬元給甲○○時，我有設法將談話內容錄音，但甲○○
    在談到金錢時，數額都以手勢比劃。」「該譯文中第6頁之
    『……我想說你難道會有困難……』『……就是因為有困難
    ，可不可以不要那麼高？』『……你看你要怎樣才可以？…
    …』『……再降一點……』『……再再降一次，好，這樣子
    啦，這樣對不對』等語」「即是我前述因缺錢，再向周某求
    情後，甲○○同意我再付五萬元即可擺平該案之內容。因為
    甲○○行事謹慎，所以對話中並未直接明講，且在談及金錢
    時，數額都以手勢比劃」（詳參92年度偵字第1774 1 號偵
    查卷第15至21頁）。並參以丙○○與甲○○於92年1月2日談
    話錄音譯文及丙○○與乙○○通訊監察作業譯文摘要報告、
    陳柏文於92年8月28日在臺中調查站及92年8月28日在臺灣臺
    中地方法院檢察署之供述；卷附陳述意見書、甲○○92 年1
    月8日隆田往返臺中火車票、張文社收執收據等相關證據，
    堪認證人丙○○所指與事證相符。雖被告抗辯證人丙○○與
    證人張文社關於10萬元來源證詞前後不符，然依證人張文社
    所證，其確有交付10萬元予證人丙○○，證人丙○○確有收
    受證人張文社所交付之10萬元，故不論系爭10萬元係股金或
    是二人基於借貸關係之金錢借貸，並不影響證人丙○○交付
    10萬元予被告之事實。
　(三)證人乙○○於前審證稱：「我有麻煩甲○○找蕭小姐結算有
    關外勞的住宿費用及其他費用，大概有七萬元左右．．甲○○他說丙○○說她經濟不好，是否能算便宜一點，以五萬元
    ，我說沒關係，事後能圓滿就好」（詳本院上訴卷第61頁）
    。但在此之前證人乙○○曾於92年8月28日在臺中調查站調
    查時及92年9月23日在臺灣臺中地方法院檢察署接受檢察官
    訊問；以及於93年3月11日到原審結證，並接受檢察官與辯
    護人之交互詰問，均不曾提及有請甲○○找丙○○結算關於
    外勞費用之事；況且被告自臺中調查站調查筆錄、臺中地方
    法院檢察署檢察官偵訊筆錄，以及原審準備程序筆錄與言詞
    辯論筆錄，均無乙○○麻煩被告找丙○○結算外勞費用之陳
    述，足徵證人乙○○於本院前審結證不實。再觀證人王淑惠
    於檢察官偵訊時結證係受乙○○之託撰擬「行政陳述狀」，
    與丙○○並不認識等情（詳92年度偵字第1774號卷第7-10頁
    ）。又證人曾佩凌亦證稱係乙○○向其借用電腦等語（詳前
    卷第43-4 4頁）。再查證人乙○○與被告甲○○二人均自陳
    是朋友（詳92年度他字第499號卷第98頁、第142頁反面），
    因此證人乙○○證詞不無坦護被告之嫌，自無可取。被告甲○○於本院審理時所稱：「（張小姐委託你去向小姐討費用
    ？追討什麼費用？）有，外勞二個月沒有拿到薪水，就業安
    定費、外勞暫住費用、雜費、轉換手續費，共六萬五千八百
    多元。」「（對於丙○○你92年1月2日談話譯文，有何意見
    ？）事情電話中有告訴他說轉換一些手續費用，但是他說他
    有困難，他拜託我告訴新雇主說他經濟不好。」等語，應係
    卸責飾詞，不足採信。
　(四)另被告辯稱其未指示證人乙○○寄交行政陳述意見狀予丙○○一節，經核證人王淑惠於偵查中供稱：「（你曾否見過丙○○、曾振誠及曾劉琴之行政陳述意見狀？）乙○○曾約我
    在外面見面，他告訴我他想要委任我寫狀子，我告訴他我現
    在已經不接案子了，他跟我說他有一個朋友，涉及外勞的一
    些法律關係，且他告訴我可能涉及一些行政罰的事情，我就
    告訴他可以寫行政陳述意見狀給主管機關，且他又告訴我說
    ，警察在問筆錄時不是要全程錄音嗎？警察可能沒有錄音，
    當時我聽完後就回家在家裡用我自己的電腦，製作一份行政
    陳述意見狀，內容係有關刑事訴訟法關於訊問被告應該全程
    錄音的規定，及行政程序法的一些法條根據，並複製在磁片
    上，過了兩天，約他出來在臺南市某地時將磁片交給他，並
    告訴他，裡面的內容是有關刑事訴訟法及行政程序法之相關
    依據，他必須依他朋友的實際的具體個案狀況套用，至於詳
    細情形我就不曉得了。」「（該行政陳述意見狀所載內容是
    否即為當初你所提供予乙○○之格式意見？提示：丙○○、
    曾振誠及曾劉琴之行政陳述意見狀）有關刑事訴訟法及行政
    程序法之法律依據確實是我寫的，至於陳述人之人別資料及
    後面要給何單位等部分則為空白。且內容有關於臺南市警察
    局一分局等單位是他之後加上去的，因為他當時根本沒有告
    訴我是何單位查獲的。」「（你幫乙○○擬稿後，是否有以
    電腦檔案儲存於磁片或何處？有無幫她列印出來？）存於磁
    片交給他，沒有列印。」（詳92年度偵字第1774號卷第7-10
    頁）又依證人曾佩凌於偵查中供稱：「（乙○○有向你借過
    電腦？）有，92年1月間，因當時很忙，當時都在忙薪資扣
    繳的資料，且乙○○有帶一位朋友過來，借用我的電腦打資
    料並列印，前後不到十分鐘，至於打什麼資料我不清楚。」
    「（只借過這麼一次？）印象中只借過這麼一次。」（詳同
    上卷第43、44頁）此與證人乙○○於調查站時證稱：「．．
    我即與一位朋友王淑惠研究，並由王淑惠擬稿，由我借用一
    位會計師朋友曾佩凌之事務所電腦，給甲○○在該處製作該
    三份行政陳述意見書，製妥後當日甲○○就將該三份行政陳
    述意見書狀及磁片拿到明正飼料公司，給我郵寄，我即將該
    三份文書寄給丙○○，目的係協助她去彰化縣政府陳情」相
    符（詳92年度他字499號卷第144頁）。雖證人乙○○於本院
    審理時結證稱：「丙○○這事純粹是他有些行政上的事情不
    懂，我去調查站說出被告的事，我告訴調查員說那是丙○○
    拜託我做的，調查員說如果我不說出甲○○我會收押，當時
    很害怕，他們不讓我與外界聯絡，我只有照著調查員意思說
    。」「行政陳述意見狀與被告無關係，純粹是幫忙丙○○承
    接外勞」等語，已經證人丙○○予以否認，更於原審證稱：
    「行政陳述意見狀是甲○○說要寫過來給我，他打電話問我
    說要寄到哪，自始至終我不知道乙○○有參與之事」（詳原
    審卷第91頁）。且參酌卷附3份行政陳述意見狀及信封封面
    ，該3份行政陳述意見狀係由證人乙○○所寄，依證人丙○○之證詞，其並未委託乙○○製作該3份行政陳述意見狀，
    證人乙○○之證詞顯係為被告脫罪，而不可採信。另證人乙○○並陳稱其於調查站時之陳述係受調查員脅迫，故為部分
    不實，如所言為真，其應可於檢察官偵查時即向檢察官陳明
    ，何以歷時二年有餘，始予主張，其動機更屬可議，是證人
    乙○○此部分陳述，顯無調查必要，併此敘明。
  (五)本案於行準備程序時，被告辯護人聲請傳喚證人即原審送達
    判決之法警吳淑靜，調查原審判決送達檢察官之確實日期，
    以審核檢察官上訴已否逾期一節，經合議庭核閱卷證，認原
    審法院於93年7月19日由法警吳淑靜將判決正本1件送達檢察
    官，由主任檢察官顏榮松收受，有送達證書1份附卷可稽，
    ，而該送達證書並無偽變造情形，自可信為真實。且依法院
    送達檢察官之判決正本，為使告訴人得有機會向檢察官聲請
    提起上訴（如寄存送達之情形），實務上均較送達被告、被
    害人稍晚些時日，本件被告雖於93年7月6日收受判決，檢察
    官於93年7月19日收受判決，難認即有不當，因而評議毋須
    傳喚，併此敘明。
三、查被告甲○○係依據法令從事公務之人員，其於91年12月10
    日下午2時20分，會同臺南市警察局第一分局東寧派出所員
    警陳宗鑫等人，循線在彰化縣永靖鄉○○路89號，查獲外籍
    勞工仲介業者丙○○非法仲介曾劉琴僱用外籍勞工，竟利用
    查緝非法外勞職務上之機會，意圖為自己不法所有，於91年
    12月下旬某日，在臺南市○○路某餐廳內向外籍勞工仲介業
    者丙○○佯稱若支付15萬元，其可協助擺平該案等語，致丙○○因而陷於錯誤，相信其所言，並於92年1月2日赴臺南市
    東寧派出所附近某咖啡店內，先行交付10萬元現金予甲○○
    。核其所為，係犯貪污治罪條例第5條第1項第2款利用職務
    上之機會，詐取財物罪。
四、原審未詳予勾稽全案證據調查所得，即遽認本案除被害人丙○○片面指訴外，別無其他補強證據，因予被告無罪判決之
    諭知，容有未洽。檢察官上訴意旨，執此指摘原判決之不當
    ，為有理由，自應由本院將原判決撤銷改判，以期適法。爰
    審酌被告係依據法令從事公務之人員，不知謹守官箴，潔身
    自愛，嚴重傷害公務機關形象，竟利用查獲違法外勞機會，
    藉機向當事人詐取財物，所得金額為十萬元，以及犯後不知
    悔悟，態度不佳等一切情狀，量處有期徒刑七年六月，並依
    法宣告褫奪公權五年，以資懲儆。被告因犯罪所得之財物新
    臺幣十萬元，應予追繳，並發還被害人丙○○。
據上論斷，應依刑事訴訟法第369條第1項前段、第364條、第299
條第1項前段、貪污治罪條例第5條第1項第2款、第10條、第17條
、第19條，刑法第37條第2項，判決如主文。
本案經檢察官蘇南桓到庭執行職務。
中　　華　　民　　國　　94　　年　　 5　　月　　31　　日
                  刑事第二庭 　 審判長法　官  葉居正
                               　     法　官  莊俊華
                                 　   法　官　李文福
以上正本證明與原本無異。
如不服本判決，應於收受本判決後十日內向本院提出上訴書狀。
其未敘述上訴理由者並得於提起上訴後十日內向本院補提理由書
狀（均須按他造當事人之人數附繕本）「切勿逕送上級法院」。
　　　　　　　　　　　　　　　　　　　書記官　李良倩
中　　華　　民　　國　　94　　年　　6 　　月　　1 　　日
附錄法條：
貪污治罪條例第5條：
有下列行為之一者，處七年以上有期徒刑，得併科新台幣六千萬
元以下罰金：
一　意圖得利，擅提或截留公款或違背法令收募稅捐或公債者。
二　利用職務上之機會，詐取財物者。
三　對於職務上之行為，要求、期約或收受賄賂或其他不正利益
者。
前項第一款及第二款之未遂犯罰之。
